【裁判字號】    97,訴,441
【裁判日期】    990907
【裁判案由】    侵權行為損害賠償
【裁判全文】
臺灣苗栗地方法院民事判決               97年度訴字第441號
原      告  乙○○
兼訴訟代理  丁○○
人
追加  原告  戊○○
兼訴訟代理  甲○○○
人                      巷3號.
追加 原告   壬○○
            辛○○
            庚○○
            己○○
            癸○○○
被      告  丙○○
訴訟代理人  張績寶律師
複代理人    徐祐偉律師
上列當事人間請求返還不當得利等事件，本院於民國99年8 月24
日言詞辯論終結，判決如下：
    主  文
被告應給付原告乙○○、丁○○各新台幣壹萬壹仟伍佰陸拾柒元
，及自民國九十七年十二月四日起至清償日止，按年息百分之五
計算之利息。
原告其餘之訴駁回。
訴訟費用由被告負擔十分之一，餘由原告乙○○、丁○○負擔。
本判決第一項得假執行。但被告如各以新臺幣壹萬壹仟伍佰陸拾
柒元為原告乙○○、丁○○預供擔保，得免為假執行。
原告其餘假執行之聲請駁回。
    事實及理由
一、按訴訟標的對於數人必須合一確定而應共同起訴，如其中一
    人或數人拒絕同為原告而無正當理由者，法院得依原告聲請
    ，以裁定命該未起訴之人於一定期間內追加為原告。逾期未
    追加者，視為已一同起訴。民事訴訟法第56條之1 第1 項定
    有明文。復按公同共有物之處分及其他之權利行使，除法律
    另有規定外，應得公同共有人全體之同意，民法第828 條第
    3 項亦有明文。本件坐落苗栗縣苗栗市○○○段107-3 、
    107-8 、108-32等地號土地原為兩造之父母湯協祥、賴連妹
    所有，嗣由兩造繼承而公同共有。被告未經全體公同共有人
    之同意，無權占有上開土地，原告乙○○、丁○○依不當得
    利法律關係訴請被告返還相當於租金之利益。查原告乙○○
    、丁○○上開請求，核屬公同共有權利之行使，有合一確定
    之必要。而全體繼承人除原告乙○○、丁○○及被告丙○○
    外，尚有戊○○、甲○○○、壬○○、辛○○、庚○○、己○○、癸○○○等7 人，其等無正當理由拒絕同為原告，本
    院已依原告乙○○、丁○○之聲請，裁定命戊○○等7 人於
    裁定送達後7 日內追加為原告，戊○○等7 人逾期未為追加
    ，視為已一同起訴，則
    本件當事人適格並無欠缺，合先敘明。
二、原告戊○○、甲○○○、壬○○、辛○○、庚○○、己○○
    、癸○○○經合法通知，均未於最後言詞辯論期日到場，核
    無民事訴訟法第386 條各款所列情形，爰依被告之聲請，由
    其一造辯論而為判決。
三、按訴狀送達後，原告不得將原訴變更或追加他訴。但有下列
    各款情形之一者，不在此限：(一)被告同意者。(二)請求之基礎
    事實同一者。(三)擴張或減縮應受判決事項之聲明者，民事訴
    訟法第255 條第1 項第1 、2 、3 款定有明文。所謂請求之
    基礎事實同一，係指變更或追加之訴與原訴之主要爭點有共
    同性，各請求利益之主張在社會生活上可認為同一或關聯，
    而就原請求之訴訟及證據資料，於審理繼續進行在相當程度
    範圍內具有同一性或一體性，得期待於後請求之審理予以利
    用，俾先後兩請求在同一程式得加以解決，避免重複審理，
    進而為統一解決紛爭者，自屬之。本件原告原依侵權行為法
    律關係請求被告應給付原告乙○○、丁○○各新台幣（下同
    ）395,271 元，及被告應另補償原告乙○○、丁○○各300,
    00 0元之精神與工作荒廢之損害賠償。其等於訴狀送達後，
    撤回上開精神與工作荒廢損害賠償請求，其餘改依不當得利
    法律關係請求被告給付原告乙○○、丁○○各104,798 元，
    及自起訴狀繕本送達翌日起至清償日止，按年息百分之五計
    算之利息；暨追加被告應自97年11月13日起至返還如附圖即
    苗栗縣苗栗市地政事務所94年11月21日複丈成果圖所示107-
    3 地號土地71.5平方公尺（編號C 、B 、F 、I 、N 、M 、
    J 、R ）、107- 8地號土地7 平方公尺（編號A 、E 、H 、
    L ）、108-32地號土地4 平方公尺（編號O ）為止，按月給
    付原告乙○○、丁○○各1, 839元。核其所為上開訴之變更
    及追加，所請求之利益在社會生活上與原請求有關連性，且
    得利用原請求之訴訟及證據資料，以利紛爭一次解決，是應
    認符合請求之基礎事實同一之要件，且其部分訴之變更實係
    擴張或減縮應受判決事項之聲明。而被告雖曾表示不同意原
    告訴之變更（卷第134 頁），惟其嗣後已表明同意原告上開
    訴之變更（卷第445 頁），故原告所為訴之變更及追加，符
    合上開法條規定，應予准許。
四、原告主張：坐落苗栗縣苗栗市○○○段107-3 、107-8 地號
    土地原為兩造之父湯協祥所有，108- 32 地號土地原為兩造
    之母賴連妹所有，嗣由兩造繼承而公同共有。被告未經全體
    公同共有人之同意，自民國75年起擅自占用前開土地如附圖
    所示107-3 地號71.5平方公尺（編號C 、B 、F 、I 、N 、
    M 、J 、R ）、107-8 地號土地7 平方公尺（編號A 、E 、
    H 、L ）、108- 32 地號4 平方公尺（編號O ），搭建地上
    物並將之出租他人使用收益，經原告訴請拆屋還地，經本院
    以93年度苗簡字第120 號、95年度簡上字第19號判決，被告
    應拆除地上物返還土地確定，經原告聲請強制執行，於97年
    11月12日拆除地上物執行完畢。被告無權占有系爭土地受有
    利益，致原告受有損害，被告即應返還相當於租金之不當得
    利。爰依不當得利之法律關係，請求被告返還自97年11月12
    日起回溯4 年9 個月之期間，以土地公告現值年息百分之10
    計算，按原告乙○○、丁○○二人應繼分各六分之一所應得
    之利益為各104,798 元（計算式：71.5*15955*10 ％*4.75
    ＋7*1614 0*10 ％*4.75 ＋4*17500*10％*4.75]*1/6 ＝
    104798，小數點以下四捨五入，以下均同）。又被告雖於97
    年11月12日拆除地上物返還土地與全體公同共有人，惟其於
    翌日旋即再行無權占用系爭土地上開部分至今，為此依不當
    得利之法律關係，請求被告應自97年11月13日起至返還上開
    土地之日止，按月給付相當於租金之利益並按原告乙○○、
    丁○○二人應繼分各六分之一計算為各1,839 元（計算式：
    [71.5*15955*10％*1/12 ＋7*16140*10％*1/12 ＋4*17500*
    10％*1/12]*1/6＝1839）。並聲明：(一)被告應給付原告乙○○、丁○○各104, 798元，及自起訴狀繕本送達翌日起至清
    償日止，按年息百分之五計算之利息；(二)被告應自97年11月
    13日起至返還如附圖即苗栗縣苗栗市地政事務所94 年11 月
    21日複丈成果圖所示107-3 地號土地71.5平方公尺（編號C
    、B 、F 、I 、N 、M 、J 、R ）、107- 8地號土地7 平方
    公尺（編號A 、E 、H 、L ）、108-32地號土地4 平方公尺
    （編號O ）為止，按月給付原告乙○○、丁○○各1,839 元
    ，(三)願供擔保，請准宣告假執行。
五、被告則以：(一)就系爭107-3 地號土地，原告主張被告無權占
    有並請求自97年11月12日起回溯4 年9 個月之不當得利部分
    ，該土地上除有已遭強制執行拆除之71.5平方公尺建物外（
    即附圖編號C 、B 、F 、I 、N 、M 、J 、R ），尚有兩造
    先母贈與被告之門牌號碼苗栗市○○街9 號房屋（此部分非
    本件審理範圍），此亦為鈞院93年度苗簡字第120 號判決所
    認定。被告已拆除上開71 .5 平方公尺之建物返還土地，故
    已無無權占有之事實；至原告請求自97年11月13日起至返還
    上開土地之日止按月之不當得利金部分，被告否認有再度占
    用之事實。(二)就系爭107-8 、108-32地號土地，原告主張被
    告無權占有並請求自97年11月12日起回溯4 年9 個月之不當
    得利部分，被告不爭執其係無權占有（即編號A 、E 、H 、
    L 、O ），但爭執原告關於不當得利金之計算方式（詳如後
    述）；至原告請求自97年11月13日起至返還前開二筆土地之
    日止按月之不當得利金部分，該土地上原本有被告所建地上
    物，但於97年11月12日遭強制執行拆除後，被告並未再占用
    ，即無再度無權占有之情事。(三)就原告主張不當得利之計算
    方式，被告主張應以申報地價而非公告現值為計算標準。依
    96年間系爭土地之申報地價為107-3 地號土地每平方公尺
    3478元，107-8 地號土地每平方公尺3547.2元，108-32地號
    土地為4680元。且系爭土地並非商業區，而係一般之住宅區
    ，且周遭並非繁榮之商圈，審酌被告係單獨出資整修原有建
    物後始有人願意承租，被告花費甚鉅，是不應以最高年息10
    ％，而應以年息3 ％計價方為合理。(四)況兩造所公同共有之
    上開土地，業於98年間，經另案遺產分割判決確定，其中10
    8-32地號土地分歸被告單獨取得，107-3 、107-8 地號土地
    則予變價分割價金由兩造按比例分配，是原告所得請求之數
    額應為更低等語，資為抗辯，並聲明：(一)原告之訴駁回。(二)
    如受不利判決，願供擔保請准宣告免為假執行。
六、經查，坐落苗栗縣苗栗市○○○段107 之3 、107 之8 地號
    土地，原為兩造之父親湯協祥所有，湯協祥於71年1 月21日
    死亡後，由兩造共同繼承；又同段108 之32地號土地，原為
    兩造母親賴連妹所有，賴連妹死亡後，亦由兩造共同繼承並
    登記為公同共有；被告未經全體公同共有人同意，在如附圖
    所示編號A 、B 、C 、E 、F 、H 、I 、J 、L 、M 、N 、
    O 、R 部份土地搭建地上物，自75年間起無權占用系爭土地
    ，經原告訴請被告拆除地上物返還全體共有人，經本院以93
    年度苗簡字第120 號判決、95年度簡上字第19號判決命被告
    應將上開占用部分拆除地上物返還土地予全體共有人確定；
    嗣經本院執行處強制執行，於97年11月12日執行完畢等情，
    業據原告提出土地登記謄本、本院93年度苗簡字第12 0號判
    決、接管切結書等件為證，並為被告所不爭執，本院復依職
    權調閱上開93年度苗簡字第120 號、95年度簡上字第19號、
    96 年度執字第9558號等卷宗核閱無誤，堪信為真實。
七、按無法律上之原因而受利益，致他人受損害者，應返還其利
    益。雖有法律上之原因，而其後已不存在者，亦同，民法第
    179 條定有明文。又依不當得利之法則請求返還不當得利，
    以無法律上之原因而受利益，致他人受有損害為其要件，故
    其得請求返還之範圍，應以對方所受之利益為度，非以請求
    人所受損害若干為準，無權占有他人土地，可能獲得相當於
    租金之利益為社會通常之觀念，是被上訴人抗辯其占有系爭
    土地所得之利益，僅相當於法定最高限額租金之數額，尚屬
    可採（最高法院61年台上字第1695號判例參照）。經查，本
    件被告自75年間起，無權占有兩造公同共有之系爭土地，依
    社會通常之觀念，可獲得免於支付租金之利益，致原告受有
    損害，則原告依民法第179 條規定，請求被告返還自其拆除
    地上物返還土地完畢日即97年11月12日起回溯4 年9 個月相
    當於租金之利益，自屬有據。次按城市地方房屋之租金，以
    不超過土地及其建築物申報總價年息10％為限，土地法第97
    條第1 項定有明文，而依土地法施行法第25條規定，土地法
    第97條規定之土地價額係指「法定地價」而言，又依土地法
    第148 條規定，土地所有權人依土地法所「申報之地價」為
    法定地價，另依土地法第105 條規定，同法第97條之規定，
    於租用基地建築房屋準用之。是城市地方建築基地之租金亦
    應以土地申報地價年息10％為限。查系爭107-3 、107-8 、
    108-32地號土地之申報地價於96年1 月間分別為3,478 元、
    3,547 元、4,680 元，有土地登記謄本在卷可稽。本院審酌
    系爭土地位於苗栗市區○鄰○○○街、社寮街與長安街，附
    近住宅林立，生活機能尚可等情，業據本院勘驗屬實，復有
    現場照片附卷可稽（卷第59-65 頁），認被告應返還之利益
    以土地申報總價額年息5%計算為適當。原告主張以公告現值
    年息10% 計算相當於租金之不當得利，尚非妥適。據此計算
    被告應返還原告相當於租金之不當得利金額如下：107-3
    地號土地如附圖所示編號Ｂ、Ｃ、Ｆ、Ｉ、Ｊ、Ｎ、Ｍ、Ｒ
    部分面積共計71.5平方公尺，該地申報地價為3, 478元，按
    5%計算4.75年（即4 年9 個月），為59,061元（71.5*3478*
    5 ％*4.75 ＝59061 ）107-8 地號土地如附圖所示編號Ａ
    、Ｅ、Ｈ、Ｌ部分面積共計7 平方公尺，該地申報地價為
    3,547 元，按5%計算4.75年，為5,897 元（7*3547*5％*4.
    75＝5897）108-32地號土地如附圖所示編號Ｏ部分面積4
    平方公尺，該地申報地價為4,680 元，按5%計算4.75年，為
    4,446 元（4*4680*5％*4.75 ＝4446）。以上合計為69,404
    元。原告僅請求原告丁○○、乙○○按其等應繼分各六分之
    一計算之不當得利金額，即應各為11,567元（69494*1/6 ＝
    11567 ）。再按給付無確定期限者，債務人於債權人得請求
    給付時，經其催告而未為給付，自受催告時起，負遲延責任
    ，其經債權人起訴者，與催告有同一之效力，民法第229 條
    第1 項定有明文。本件原告乙○○、丁○○請求被告給付之
    不當得利，屬無確定期限之給付，自其等催告時起，應負遲
    延責任。故原告乙○○、丁○○請求被告給付上開金額自起
    訴狀繕本送達翌日即97年12月4 日起至清償日止，按年息5%
    計算之遲延利息，為有理由，應予准許。從而，原告乙○○
    、丁○○請求被告給付其等各11,567元，及自97年12月4 日
    起至清償日止按年息5%計算之遲延利息，為有理由，應予准
    許；逾此範圍之請求，為無理由，應予駁回。
八、至原告主張被告於本院強制執行完畢之翌日即97年11月13日
    起再度無權占有系爭土地上開部分（即如附圖所示編號A 、
    B 、C 、E 、F 、H 、I 、J 、L 、M 、N 、O 、R ）至今
    云云，則為被告所否認，並辯稱其於97年11月12日強制執行
    完畢後未曾再占有系爭土地等語。按當事人主張有利於己之
    事實，就其事實有舉證之責任，民事訴訟法第277 條定有明
    文。本件被告既已否認自97年11月13日起再度無權占用系爭
    土地上開部分，依前開規定，原告自應就其所主張被告無權
    占用之事實負舉證責任。經查，原告就此僅提出99年1 月28
    日所攝照片2 張、被告競選里長之文宣及99年5 月11日本院
    99 年 司執良字第5278號執行處函文為證。惟觀之上開照片
    所攝內容係苗栗市○○街9 號房屋，又被告競選文宣亦載明
    以該建中街9 號房屋為其競選服務處，是上開證物僅能證明
    被告占有使用建中街9 號房屋及其坐落之基地，然該建中街
    9 號房屋及所坐落基地並非在如附圖所示編號A 、B 、C 、
    E 、F 、H 、I 、J 、L 、M 、N 、O 、R 所在位置，此為
    兩造所不爭執，並有苗栗地政事務所96年6 月1 日苗地二字
    第0990004684號函所附之複丈成果圖在卷可稽（卷第359-36
    0 頁），以此圖與附圖相互比對，即可知附圖編號A、B、C
    、E 、F 、H 、I 、J 、L 、M 、N 、O 、R 部分，乃建中
    街9 號房屋基地周圍之土地，非建中街9 號房屋基地所在，
    則該建中街9 號房屋及基地部分即非本件審理範圍。是原告
    縱然能證明被告占有使用建中街9 號房屋及其基地，然與本
    件無關，其執此主張被告自97年11月13日起有再度無權占用
    上開土地各該部分，即無可取。又經本院調閱99年度司執字
    第5278號執行卷宗核閱後，查明該108-32地號土地全部業經
    另案遺產分割判決確定分歸被告單獨所有，被告亦於98年12
    月17日辦畢分割登記。而原告所提出上開執行處函文係因被
    告積欠原告款項，經原告乙○○、丁○○聲請強制執行後，
    本院執行處函文苗栗地政事務所辦理被告所有該108- 32 地
    號土地之查封登記，尚難以此證明原告所主張被告自97年11
    月13日起無權占用系爭土地之事實。此外，原告復未提出其
    他證據足以證明被告自97年11月13日起有再度無權占用系爭
    土地如附圖所示編號A 、B 、C 、E 、F 、H 、I 、J 、L
    、M 、N 、O 、R 部分之事實。是其上開主張，即難憑信。
九、綜上所述，原告依不當得利法律關係請求被告給付原告乙○○、丁○○各11,567元，及自97年12月4 日起至清償日止，
    按年息5%計算之利息，為有理由，應予准許；其餘逾此數額
    之請求，尚屬無據，應予駁回。
十、本件事證已臻明確，兩造其餘攻擊防禦方法及所舉證據，經
    本院審酌結果，均與判決結果無影響，爰不一一論述。
十一、本件原告勝訴部分，所命被告給付之金額未逾50萬元，依
      民事訴訟法第389 條第1 項第5 款規定，本院應依職權宣
      告假執行。原告就此部分雖陳明願供擔保請准宣告假執行
      ，然僅係促使法院職權之發動，本院自無庸就此另為准許
      之諭知。至於原告敗訴部分，其訴既經駁回，假執行之聲
      請失所附麗，應併予駁回。被告陳明願供擔保請准宣告免
      為假執行，經核並無不合，爰酌定相當之擔保金額准許之
      。
十二、訴訟費用負擔之依據：民事訴訟法第79條、第85條第1 項
      。
中    華    民    國    99    年    9     月    7     日
                        民事庭法  官  楊中琪
以上正本係照原本作成。
如對本判決上訴，須於判決送達後20日內向本院提出上訴狀。
                              書記官  李曉君
中    華    民    國    99    年    9     月    7     日

司法院資訊處製作；財團法人民間司法改革基金會備份。
